# 关于新准则下合并报表的盈余公积问题

提问人：cpaxinwen 时间：2010-09-29 14:55:42
关于新准则下合并报表的盈余公积问题 1 、为什么要提出这个问题： 2009 年度会计报表审计及 2010 年度专项审计过程中，经常有同行在讨论这个问题，也有人在网上查询过其他上市公司年报并确认有的上市公司母公司报表及合并会计报表中盈余公积相等，有的不等，且母公司长期股权投资存在成本法核算的子公司。这个问题本身不算一个问题，在《企业会计准则》和会计准则解释里有明确的规定，但既然有争议，暂写下个人对这个问题的理解，以做备忘和探讨。 2 、在企业会计制度体系下，母公司权益项目与合并报表的权益项目一组校对关系，但在《企业会计准则》下，其中的一个盈余公积的相等校对就不适用了。原因就是《企业会计准则》对于母公司子公司的核算方法由权益法改为成本法，在编制合并会计报表时再按权益法进行调整，导致母公司的未分配利润与合并报表的未分配利润可能不一致（如果子公司财务数据没有发生变化为一致），从而影响根据公司法计提的盈余公积的金额。 3 、对合并报表未分配利润有影响的几个事项 （ 1 ）《公司法》：第一百六十七条　公司分配当年税后利润时，应当提取利润的百分之十列入公司法定公积金。公积金累计额为公司注册资本的百分之五十以上的，可以不再提取。 （ 2 ）非同一控制下企业合并：《企业会计准则》[20号企业合并]“第十五条 企业合并中形成母子公司关系的，母公司应当设置备查簿，记录企业合并中取得的子公司各项可辨认资产、负债及或有负债等在购买日的公允价值，期末编制合并财务报表时，应当按照购买日确定的各项可辨认资产、负债及或有负债的公允价值为基础对子公司的财务报表进行调整。” （ 3 ）子公司投资权益法调整：《企业会计准则》： [33号合并财务报表]第十一条 合并财务报表应当以母公司和其子公司的财务报表为基础，根据其他有关资料，对子公司的长期股权投资按照权益法调整后，由母公司编制。 （ 4 ）未实现内部利润抵销：《企业会计准则》： [33号合并财务报表]第十九条合并利润表应当以母公司和子公司的利润表为基础，在抵销母公司与子公司、子公司相互之间发生的内部交易对合并利润表的影响后，由母公司合并编制。 4 、上述事项对合并盈余公积的影响 （ 1 ）公司法的要求，应该只是适用于法律主体，因合并报表是一个经济主体，所以需要讨论该事项产生的影响。同时，该情况也比较特殊，暂不作进不步深入讨论。 （ 2 ）非同一控制下企业合并在编制合并会计报表时进行以公允价值为基础对个别会计报表进行调整时，会对个别会计报表的净损益产生影响，说回经济主体与法律主体的问题，因为是站在合并报表的角度模拟调整子公司的会计报表，所以也要模拟调整后的个别会计报表也是要符合法律体条件的，因些产生的净损益影响也要模拟在子公司立场上调整盈余公积，该部分调整应该视在子公司报表内进行的调整，不是在合并报表中单独确认的。 （ 3 ）A根据《企业会计准则讲解》“合并报表准则规定，合并财务报表应当以母公司和其子公司的财务报表为基础，根据其他有关资料，按照权益法调整对子公司的长期股权投资后，由母公司编制。在合并工作底稿中，按权益法调整对子公司的长期股权投资时，应按照《企业会计准则第 2 号——长期股权投资》所规定的权益法进行调整。”，既然这个问题又被带回到《企业会计准则第 2 号——长期股权投资》所规定的程序上进行，那么即是该调整事项是当做正常的会计核算进行了，因为产生的净损益影响同时要调整盈余公积。
（ 3 ）B根据《企业会计准则讲解》“合并报表准则也允许企业直接在对子公司的长期股权投资采用成本法核算的基础上编制合并财务报表，但是所生成的合并财务报表应当符合合并报表准则的相关规定。”，从这个角度分析，如果按成本法核算的基础上编制合并会计报表，那么长期股权投资的账面金额仅为成本法账面价值，与子公司权益项目抵销后，子公司权益项目仍会有余额，余额的组成可能有资本公积、盈余公积、未分配利润的两项或几项，这些余额和按权益法调整后的母公司应确认的各个项目应该是匹配的，即使是考虑到有少数股东权益的情况下该对应关系也是存在的。所以编制合并报表时根据权益法对长期股权投资进行调整后，应同时调整盈余公积。 （ 4 ）未实现内部利润抵消，因母子公司或兄弟公司之间发生的内部交易，泛是未实现的内部利润均对合并利润表产生影响，根据企业会计准则该部分影响必须抵消，考虑到实际抵消的金额最终会反映在利润表中的净利润，而净利润在考虑弥补亏损的影响后是计提盈余公积的基础，如果在此不考虑该事项对盈余公积的影响，则资产负债表--的盈余公积抵消金额就不正确了，同时未分配利润的金额也是不准确的。 注：《企业会计准则讲解》在举例时对上述（ 3 ）【例34—1】和（ 4 ）【例34—7】进行调整已经考虑了盈余公积的调整。 综上，个人认为在编制合并会计报表时应对盈余公积进行调整，包括合并利润小于母公司利润，则要冲回母公司此前多提部分的情况。但因企业是否存在亏损不确定，盈余公积计提50%后是否再提取也不确定，因此，实务操作过程仍有很多不确定因素。

回答人：chenyiwei
目前实务中，由于《讲解 2008 》实际上并不要求恢复子公司盈余公积，所以母公司个别报表上的盈余公积和合并报表上的盈余公积通常是一致的。 个人理解，合并报表主体是一个经济主体，因此讨论合并报表层面留存收益的明细分类问题本身并无太大的实际意义，因为提取盈余公积是公司法对法人的要求，而合并报表会计主体并不是法人。 作为一项技术问题探讨，个人赞同在目前母公司对子公司的长期股权投资采用成本法核算的情况下恢复盈利子公司的盈余公积中按股权比例计算归属于母公司且来源于母公司取得对其控制权后形成的累积留存收益的部分，但不赞同因为子公司亏损而冲回母公司个别报表层面已提取的盈余公积。